【裁判字號】    97,聲,275
【裁判日期】    970729
【裁判案由】    訴訟救助
【裁判全文】
臺灣高等法院民事裁定                   97年度聲字第275號
聲  請  人  甲○○
上列聲請人與相對人最高法院檢察署等間，因確認之訴事件，對
於本院97年度上易字第516號確定判決，提起再審之訴，聲請訴
訟救助，本院裁定如下：
    主  文
聲請駁回。
聲請程序費用由聲請人負擔。
    理  由
一、按當事人無資力支出訴訟費用者，法院應依聲請，以裁定准
    予訴訟救助，民事訴訟法第107條第1項前段固有明文；但顯
    無勝訴之望者，不在此限，同條項但書亦有明文規定。所謂
    顯無勝訴之望者，係指聲請訴訟救助之當事人所提起之訴、
    上訴、提起再審之訴、或聲請再審，無須經法院調查辯論，
    依其主張之事實顯然無獲得勝訴之望者而言。
二、本院97年度上易字第516號確定判決略以：
(一)聲請人起訴主張：訴外人蕭松榮涉有偽造保證本票、偽造借
    款帳卡，詐騙聲請人之被繼承人黃萬得，及竊取公款暨登載
    不實罪嫌，聲請人已向相對人臺灣臺南地方法院檢察署（以
    下稱臺南地檢署）提出刑事告訴，但該署及相對人臺灣高等
    法院臺南分院檢察署(以下稱臺南高分檢)、最高法院檢察署
    竟以臺南地檢署92年度營他字第75號、92號結案等語，為此
    提起本訴，求為命：(一)相對人應連帶賠償本件起訴費用。(二)
    聲請人於相對人臺南地檢署92年度營他字第75號已結案之法
    律關係不存在之判決。惟原審以本件起訴在法律上顯然無理
    由，為聲請人敗訴之判決，為此提起上訴，並上訴聲明：(一)
    相對人臺南地檢署應賠償本件起訴及上訴費用。(二)聲請人於
    相對人臺南地檢署92年度營他字第75號已結案之法律關係不
    存在。
(二)按確認法律關係之訴，非原告有即受確認判決之法律上利益
    者，不得提起之，民事訴訟法第247條第1項前段定有明文。
    又確認之訴，以請求或其他法律關係為標的，須為私法上之
    法律關係，若公法上之法律關係，則必有特別規定，始得為
    其標的，如因基於國家統治權之作用而生者，乃係公法上之
    法律關係，對之如有爭執，應循另一途徑，謀求救濟（最高
    法院45年度臺上字第1787號、70年度臺上字第1042號判例參
    照）。次按原告之訴，依其所訴之事實，在法律上顯無理由
    者，法院得不經言詞辯論，逕以判決駁回之，民事訴訟法第
    463條、第249條第 2項定有明文。又所謂原告之訴，依其所
    訴之事實，在法律上顯無理由者，係指依原告於訴狀內記載
    之事實觀之，在法律上顯然不能獲得勝訴之判決者而言（最
    高法院62年度臺上字第845號判例意旨參照）。
(三)經查聲請人所請求裁判確認之事項，均非屬私法上之權利，
    則依照上開說明，自不得為民事訴訟確認之標的。又刑事訴
    訟法第256條第1項及第 3項雖規定：「告訴人接受不起訴或
    緩起訴處分書後，得於七日內以書狀敘述不服之理由，經原
    檢察官向直接上級法院檢察署檢察長或檢察總長聲請再議。
    但第253條、第253條之 1處分曾經告訴人同意者，不得聲請
    再議。」、「死刑、無期徒刑或最輕本刑三年以上有期徒刑
    之案件，因犯罪嫌疑不足，經檢察官為不起訴之處分，或第
    253條之1之案件經檢察官為緩起訴之處分者，如無得聲請再
    議之人時，原檢察官應依職權逕送直接上級法院檢察署檢察
    官或檢察總長再議，並通知告發人。」聲請人並據以主張此
    為公法上特別規定，亦得提起民事確認訴訟云云。惟上開刑
    事訴訟法關於再議聲請及期間之規定，屬於刑事偵查事項，
    並非得提起民事訴訟請求確認之特別規定。聲請人援引前揭
    刑事訴訟法之規定，主張本件有上開最高法院45年度臺上字
    第1787號判例之適用云云，容有誤會，顯不足取。
(四)次按訴訟費用，由敗訴之當事人負擔，民事訴訟法第78條定
    有明文。本件聲請人以確認臺南地檢署業已結案之法律關係
    不存在為由，請求相對人臺南地檢署賠償本件起訴及上訴費
    用云云。但聲請人提起本件確認訴訟並無理由，已如前述，
    則依民事訴訟法第78條規定，聲請人請求相對人臺南地檢署
    應賠償本件起訴及上訴費用起訴費用，於法自有未合，仍不
    應准許。
(五)綜上所述，聲請人起訴請求確認臺南地檢署92年度營他字第
    75號已結案之法律關係不存在，並請求相對人臺南地檢署賠
    償本件起訴及上訴費用，依其所述之事實，顯與提起確認訴
    訟之法律要件不合，亦與民事訴訟法第78條規定有違，是本
    件顯無理由，不應准許。原審為聲請人敗訴之判決，核無違
    誤，上訴意旨指摘原判決不當，求予廢棄，為顯無理由，爰
    不經言詞辯論逕以判決駁回之。
(六)據上論結，本件上訴為顯無理由，爰依民事訴訟法第 449條
    第1項、第463條、第249條第2項、第78條之規定，駁回聲請
    人之上訴確定。
三、經核本院97年度上易字第 516號確定判決，顯無民事訴訟法
    第496條第1項所列各款、第497條、及第498條所規定之再審
    事由，聲請人提起再審之訴顯無勝訴之望，依首揭法條規定
    ，其聲請訴訟救助，不應准許，爰裁定如主文。
中    華    民    國    97    年    7     月    29    日
                    民事第五庭
                        審判長法  官  魏麗娟
                              法  官  蔡芳齡
                              法  官  陳博享
正本係照原本作成。
不得抗告。
中    華    民    國    97    年    7     月    31    日
                              書記官  鄭靜如


司法院資訊處製作；財團法人民間司法改革基金會備份。
